【裁判字號】    99,訴,57
【裁判日期】    990319
【裁判案由】    清償借款
【裁判全文】
臺灣彰化地方法院民事判決              99年度訴字第57號
原      告  丁○○
訴訟代理人  蕭博仁律師
被      告  乙○○
訴訟代理人  李淵源律師
            甲○○
上列當事人間請求清償借款事件，本院於民國99年3月5日言詞
辯論終結，判決如下：
    主      文
被告應給付原告新臺幣伍佰萬元，及自民國九十八年十二月十八
日起至清償日止，按年利率百分之五計算之利息。
訴訟費用新臺幣伍萬零伍佰元由被告負擔。
本判決於原告以新臺幣壹佰陸拾柒萬元為被告供擔保後，得為假
執行。但被告如以新臺幣伍佰萬元為原告預供擔保，得免為假執
行。
    事實及理由
壹、程序方面：
    按訴狀送達後，原告不得將原訴變更或追加他訴，但擴張或
    減縮應受判決事項之聲明者，不在此限，民事訴訟法第255
    條第1項第3款定有明文。本件原告起訴訴之聲明第1項原係
    ：被告應給付原告500萬元，及自民國98年9月22日起至清償
    日止，按月息千分之7計算之利息，及按月息千分之7計算之
    違約金。嗣於起訴狀繕本送達被告後，於99年1月29日本院
    言詞辯論期日以言詞將訴之聲明第1項變更為：被告應給付
    原告500萬元，及自準備書狀繕本送達翌日起至清償日止，
    按年息百分之5計算之利息。核屬減縮應受判決事項之聲明
    ，與上開規定相符，應予准許。
貳、實體方面：
一、原告主張：
（一）緣被告為紓困訴外人丙○○所經營之聚眾科技股份有限公
      司（下稱聚眾公司）之資金需求，乃於98年3月14日出面
      向原告借款新臺幣500萬元（下稱系爭借款），並約定由
      被告提供其所有坐落彰化縣彰化市○○段南郭小段449-21
      地號土地（下稱系爭土地）予原告設定抵押權以為擔保，
      兩造並簽立借據（下稱系爭借據）、協議書（下稱系爭協
      議書），因當時代書不願擔任見證人，雙方另約定會面日
      期。嗣兩造與丙○○於98年3月20日會面，丙○○於系爭
      協議書上所載見證人處簽章，被告乃指示原告將500萬元
      匯款至丙○○之配偶即訴外人戊○○帳戶，原告便於當天
      依被告指示匯款。另雙方約定利息為每月35,000元，即係
      以本金計算月息千分之7之金額，被告並表示會於6個月內
      返還借款，否則，除原約定利息外，並願支付同額之違約
      金。
（二）被告並交付聚眾公司所簽發之發票日均為98年9月21日，
      票面金額分別為200萬元2張、100萬元1張，共計500萬元
      之支票3張（下合稱系爭3張支票）予原告，以為系爭借款
      之擔保及還款方法。另就6個月內之利息部分，被告則交
      付由聚眾公司所簽發發票日分別為98年4月21日、98年5月
      21日、98年6月21日、98年7 月21日、98年8月21日、98年
      9月21日，票面金額均為35,000元之支票共6張（下合稱系
      爭6張支票）予原告，其中發票日98年4月21日、98年5月
      21 日之支票屆期經原告提示後兌現，惟發票日98年6月21
      日之支票屆期提示竟遭退票。嗣丙○○向原告請求返還上
      開發票日98年6月21日、98年7月21日、98年8月21日、98
      年9 月21日之4張支票以辦理補退事宜，爾後丙○○雖陸
      續有交付款項補足利息，惟迭經原告請求被告依約辦理系
      爭土地抵押權設定登記，被告均不予置理，原告始知被告
      並無還款真意，簽署系爭借據、系爭協議書僅為其施詐術
      使原告陷於錯誤而交付系爭借款之手段。
（三）原告屆期提示上開票據面額各為200萬元之支票2紙均遭退
      票，且該支票存款帳戶因退票金額達6,151,676元而遭拒
      絕往來，原告遂曾多次向被告催討系爭借款，被告卻均不
      予理會。是系爭借款已有屆期未返還之情事，爰依消費借
      貸之法律關係，請求被告返還系爭借款及其利息、違約金
      。
（四）退步言之，若鈞院認系爭借款係未約定返還期限者，原告
      爰依民法第478條規定，以98年12月4日民事準備書狀繕本
      之送達，鄭重再次請求被告返還系爭借款及按法定利率計
      算之利息等語。
（五）爰聲明：(1)被告應給付原告500萬元，及自準備書狀繕本
      送達翌日起至清償日止，按年息百分之5計算之利息。(2)
      訴訟費用由被告負擔。(3)原告願供擔保，請准宣告假執行
      。
二、被告之聲明及陳述：
（一）原告與丙○○早為熟識，而被告則係透過禾鴻科技股份有
      限公司（下稱禾鴻公司）董事長即訴外人王經宇介紹，才
      認識丙○○及原告。至丙○○所負責之聚眾公司及賀越電
      子股份有限公司（下稱賀越公司），則係丙○○所投資從
      事之博奕事業機台組裝之公司，2間公司營運所需之資金
      ，丙○○多仰賴借貸籌措，且為數不少之資金亦係向王經
      宇借貸而來。
（二）98年2、3月間，原告向被告表示丙○○希望原告或被告能
      投資1,000萬元在其所從事的博奕機台事業。惟原告因知
      悉丙○○財務有困難，擔心該筆投資會有高度風險，卻又
      覬覦丙○○所述高額利潤，遂詢問被告之意見。而被告因
      知悉丙○○所從事之博奕機台事業，其資金幾乎皆為借貸
      而來，且多係仰賴王經宇為其籌措，因此，被告即向原告
      表示如要投資丙○○之博奕機台事業，最好透過禾鴻公司
      操作，因為聚眾公司原物料之購買及產品之出口，未來將
      透過禾鴻公司為之，且丙○○的資金，現今幾乎都係王經
      宇幫忙籌措，而依被告與2人之接觸，比較信任王經宇，
      對於丙○○比較不能信任。基此，原告即向被告表示如果
      透過禾鴻公司投資丙○○，要是虧錢或錢被王經宇騙走該
      如何？又果真如此的話，被告是不是願意負責？被告即向
      原告表示要是因為透過禾鴻公司而錢拿不回來，被告可以
      負責。原告遂向被告表示願將錢交王經宇運用。惟原告因
      仍擔心風險，亦為暸解被告所言之真偽，遂要求被告須為
      同額之投資，即各出資500萬元透過禾鴻公司投資丙○○
      ，且原告又向被告表示是因為被告信任王經宇才願意投資
      ，所以願意賺少一點，只賺利息錢，但不想擔風險，所以
      就當這筆錢是借給被告，並為此要求被告要提供擔保。被
      告因為信任王經宇，且徵詢過王經宇之意見，遂同意向原
      告借貸本筆金錢，亦同意待系爭土地完成共有物分割後，
      設定抵押權予原告。而被告亦再三向原告表示資金將會也
      必須由其透過禾鴻公司操作，基此，雙方即同意彼此之約
      定。原告即擬妥系爭借據及系爭協議書，要求被告簽立，
      並邀丙○○為系爭協議書之見證人。而被告亦告知原告如
      果錢準備好後就匯過來，被告再將1,000萬元一併交給禾
      鴻公司。
（三）詎原告遲遲未匯款予被告，被告原以為原告反悔，不願借
      貸，故亦不以為意。豈料，原告於98年9月中突然向被告
      要求還款，於同年10月初，被告即接獲原告向法院聲請之
      假扣押執行命令，此時，被告方才知悉原告未依約定將款
      項匯予被告，而自行將500萬匯予戊○○。
（四）按消費借貸為要物契約，貸與人須將借用物交付借用人，
      契約始屬成立，本件原告並未將系爭借款交予被告，雖原
      告主張被告有指示原告將系爭借款匯予第三人戊○○，然
      此為被告所否認，而原告此一主張係變態事實，原告自應
      負舉證責任，然原告所提之系爭借據並未表明已收到借款
      ，尚不足以證明原告有交付借款之事實，所舉之其他證據
      亦未能證明被告有指示原告將系爭借款交付予他人之事實
      ，故原告尚未將借用標的物交付被告，兩造間之消費借貸
      契約尚未成立，被告無償還系爭借款之義務等語，資為抗
      辯。
（五）並聲明：(1)原告之訴駁回。(2)訴訟費用由原告負擔。(3)如
      受不利判決，願供擔保請准免為假執行。
三、兩造不爭執之事項：
（一）系爭借據及系爭協議書係兩造所簽立。
（二）系爭借據第1點載明：「丁○○支付新台幣伍佰萬元整借
      予乙○○」。
（三）訴外人丙○○為系爭協議書之見證人。
（四）原告於98年3月20日匯款500萬元至訴外人丙○○之配偶戊○○帳戶內。
（五）訴外人丙○○為聚眾公司之法定代理人。
四、得心證之理由：
（一）按稱消費借貸者，謂當事人一方移轉金錢或其他代替物
      之所有權於他方，而約定他方以種類、品質、數量相同之
      物返還之契約，民法第474條第1項定有明文。可知金錢消
      費借貸契約之成立，須同時具備「借貸雙方當事人消費借
      貸意思表示合致」及「貸與人將金錢交付予借用人」兩要
      件，始得認定雙方之間有消費借貸關係之存在。次按當事
      人主張有利於己之事實者，就其事實有舉證之責任，民事
      訴訟法第277條亦定有明文。復按金錢借貸契約，固應由
      貸與人就交付金錢之事實負舉證之責，但若借用人向貸與
      人借用款項，經出具借用證書交貸與人收執，如依該借用
      證書表明之事項足以推知貸與人已交付借用物者，即應認
      其就交付借用物之事實，已盡舉證責任（最高法院69年度
      台上字第3868號及88年度台上字第3027號判決意旨參照）
      。又證明應證事實之證據資料，並不以可直接單獨證明之
      直接證據為限。凡先綜合其他情狀，證明某事實，再由某
      事實為推理的證明應證事實，該證明某事實之間接證據，
      亦包括在內（最高法院86年度台上字第611號判決意旨參
      照）。再按原告對於自己主張之事實已盡證明之責後，被
      告對其主張，如抗辯其不實並提出反對之主張者，則被告
      對其反對之主張，亦應負證明之責，此為舉證責任分擔之
      原則（最高法院18年上字第2855號判例意旨參照）。
（二）查本件系爭借款係因訴外人丙○○所經營之聚眾公司有資
      金需求，而由被告為借款人，簽立系爭借據及協議書予原
      告借貸系爭借款，並由訴外人丙○○擔任系爭借款之見證
      人乙情，為兩造所不爭執，並據原告提出被告不爭執真正
      之系爭借據及系爭協議書為證，堪信為真實。又原告主張
      已將系爭借款匯入訴外人丙○○之配偶戊○○之金融帳戶
      內，並因而收受發票人為聚眾公司之支票共9紙以為系爭
      借款本金及利息之擔保及清償方法等情，業據其提出台北
      富邦銀行存摺類存款存入存根1紙、發票人為聚眾公司、
      發票日均為98年9月21日、票面金額均為200萬元之支票影
      本共2紙、台北縣政府警察局永和分局秀朗派出所受理案
      件登記表影本1份、彰化商業銀行代收款項抄錄簿影本1份
      為證，且為被告所不爭執，此部分事實亦堪信為真實。雖
      被告否認有指示原告將系爭借款匯予訴外人戊○○乙情，
      然依原告所提出之系爭借據上已明白記載：『立借據人：
      乙○○，茲因金錢借貸關係特立此借據。一、丁○○「支
      付」新台幣伍佰萬元整借予乙○○。.....』，本院審酌
      若被告未指示原告將系爭借款匯予訴外人戊○○，且原告
      亦未交付任何款項予被告，則依被告所自承其係禾鴻公司
      大股東之學識經歷，被告豈會全然未向原告要求取回系爭
      借據及協議書？再參以被告亦自承系爭借款係為支應訴外
      人丙○○所經營之聚眾公司之資金需求，且因原告知悉訴
      外人丙○○財務有困難，擔心該筆借款會有高度風險，因
      而要求被告需為系爭借款之借款人，且需提供物上擔保物
      等情，益徵原告並不信任訴外人丙○○，其係因被告願為
      系爭借款之借款人，方願為系爭借款之借貸，則原告又豈
      會未經被告指示或同意，即逕為系爭借款之交付？況系爭
      借款係匯入聚眾公司法定代理人丙○○配偶戊○○之金融
      帳戶內，亦核與兩造所自承系爭借款之用途相符，是綜合
      上開情狀，應可推知原告所主張系爭借款係依被告指示而
      匯入訴外人戊○○帳戶內等情並非無據，故揆諸前揭說明
      ，原告就其主張兩造間有消費借貸之合意，並已為金錢交
      付之事實，應已盡其舉證責任，被告以原告就借款交付事
      實未盡其舉證責任等語置辯，不足為採。
（三）至被告雖辯稱有與原告約定系爭借款須由被告透過禾鴻公
      司操作等情，然此為原告所否認，被告雖請求通知證人即
      禾鴻公司負責人王經宇為證，然被告自承證人王經宇從未
      參與兩造洽談系爭借款之經過，是縱證人王經宇到庭證述
      亦無從證明兩造間是否確有為被告上開抗辯之約定；況若
      被告認系爭借款未透過禾鴻公司操作即不願為系爭借款之
      借款人，此等重要之條件理應會於兩造所簽立之系爭借據
      或系爭協議書中載明，然系爭借據或協議書卻全然未有相
      關記載，亦難認兩造間已有被告上開抗辯之約定，此外，
      被告復未能提出任何證據以實其說，被告此部分抗辯，尚
      難採信。至被告請求傳訊證人王經宇部分，經本院審酌上
      情認尚無傳喚之必要，附此敘明。
（四）綜上，原告既已舉證證明其與被告間就系爭借款有消費借
      貸之合意，且已依被告指示為系爭借款之交付，而被告所
      辯又不足採信，是本院認原告主張兩造間就系爭借款有消
      費借貸關係存在之事實，應堪認定。
（五）末按稱消費借貸之借用人應於約定期限內，返還與借用物
      種類、品質、數量相同之物，民法第478條前段定有明文
      。查原告主張兩造間有約定系爭借款之返還期限為98年9
      月21日，且交付聚眾公司所簽發之支票以為清償，然該支
      票屆期提示經未獲兌現等情，並提出聚眾公司所簽發，發
      票日均為98年9月21日之支票影本2紙為證，本院審酌系爭
      借款之用途係為支應聚眾公司之資金需求，雖因原告不信
      任聚眾公司及其法定代理人丙○○，而要求被告需為系爭
      借款之借款人，然系爭借款既係交由聚眾公司使用，則由
      聚眾公司開立支票清償系爭借款，亦符合常情，堪認原告
      主張上開2紙支票係用以清償系爭借款乙節，尚屬有據。
      則依經驗法則，上開2紙支票上所記載之發票日理應即為
      系爭借款所約定之返還期限，故原告主張系爭借款約定之
      清償期限為98年9月21日，亦堪予採信。是以，兩造間就
      系爭借款有消費借貸關係存在，且已屆清償期限而未清償
      ，被告自有返還之義務。從而，原告依消費借貸之法律關
      係，請求被告應給付原告500萬元，及自準備書狀繕本送
      達之翌日即98年12月18日起至清償日止，按年利率百分之
      5 計算之利息，為有理由，應予准許。
五、兩造均陳明願供擔保聲請宣告假執行及免為假執行，經核於
    法並無不合，爰分別酌定相當之擔保金額宣告之。
六、本件事證已臻明確，兩造其餘主張及舉證，經本院審酌後認
    與判決結果無影響，爰不另一一論述，附此敘明。
七、本件裁判費用50,500元，業據原告預為繳納，有收據1紙在
    卷可憑，是本件訴訟費用為50,500元，堪予確定。
八、訴訟費用負擔之依據：民事訴訟法第78條。
中    華    民    國    99    年    3     月    19    日
                  民事第一庭    法  官    簡璽容
以上正本係照原本作成。
如對判決上訴，應於判決送達後20日內向本院提出上訴狀。
中    華    民    國    99    年    3     月    19    日
                                書記官    彭月美

司法院資訊處製作；財團法人民間司法改革基金會備份。
